ACORDAO-COMPLETO-2576503

ACÓRDÃO 253/2023 ATA 6/2023 - PLENÁRIO

VISTOS, relatados e discutidos estes autos de Representação, acerca de possíveis irregularidades no Pregão Eletrônico 2/2022, promovido pelo 1º Regimento de Cavalaria de Guardas, tendo por objeto a aquisição de material permanente para a Organização Militar e outras doze unidades;
ACORDAM os Ministros do Tribunal de Contas da União, reunidos em Sessão Plenária, diante das razões expostas pelo Relator, em:
9.1. conhecer da presente representação, com fulcro no art. 113, § 1º, da Lei 8.666/1993, c/c o art. 237, inciso VII e parágrafo único, do Regimento Interno/TCU, e no art. 103, § 1º, da Resolução - TCU 259/2014;
9.2. no mérito, considerar a presente representação procedente;
9.3. determinar ao 1º Regimento de Cavalaria de Guardas que, no prazo de trinta dias, adote as providências necessárias para a anulação dos itens 1, 2, 7, 8, 9, 10, 11, 12, 13, 14, 15, 16, 17, 18, 19, 20, 21, 66, 92, 106 e 107 do Pregão Eletrônico 2/2022, ou, alternativamente, exclua a exigência de apresentação de certidão de registro e atestado técnico da empresa licitante emitido pelo CREA e retorne à fase de apresentação de propostas para tais itens, comunicando previamente a decisão aos licitantes, e informe ao TCU os procedimentos adotados, no mesmo prazo;
9.4. dar ciência ao 1º Regimento de Cavalaria de Guardas, com fundamento no art. 9º, inciso I, da Resolução - TCU 315/2020, sobre as seguintes irregularidades identificadas Pregão Eletrônico 2/2022, para que sejam adotadas medidas internas com vistas à prevenção de outras ocorrências semelhantes: 
9.4.1. descrição incompleta do objeto licitatório, uma vez que não consta da descrição do objeto e do termo de referência qualquer menção à necessidade de instalação de equipamentos, não há qualquer detalhamento sobre quais adequações elétricas e mecânicas seriam necessárias, em afronta ao art. 3º, inciso II, da Lei 10.520/2002, o que dificulta a formulação de propostas e a obtenção da proposta mais vantajosa para a Administração, situação agravada pela participação de outras doze organizações militares na licitação, que não devem possuir uniformidade de necessidades de adequações elétricas e mecânicas para instalação dos equipamentos; 
9.4.2. ausência de previsão de vistoria às instalações das organizações militares participantes do certame no instrumento convocatório, ante a informação de que todas as adaptações elétricas e mecânicas necessárias à instalação dos equipamentos seriam de responsabilidade do licitante, de forma a permitir a obtenção de informações necessárias à formulação de propostas, em afronta ao previsto no art. 30, inciso III, da Lei 8.666/1993; 
9.4.3. ausência de justificativa nos ETP para permitir adesões à ata de registro de preços por outros órgãos e entidades da administração pública, em afronta à jurisprudência do TCU (Acórdão 757/2015-TCU-Plenário) ; 
9.4.4. pesquisa de preços realizada exclusivamente junto a potenciais fornecedores, sem que tenha sido comprovada a impossibilidade de obtenção de preços praticados em contratações semelhantes por outros órgãos da Administração Pública, em desconformidade com o art. 5º, § 1º da IN Seges 73/2020; 
9.4.5. recusa de propostas com base exclusivamente em especificações constantes de catálogo ou em consulta ao site do fabricante, sem que fosse dada, à licitante, a oportunidade de demonstrar o atendimento das especificações do edital, por meio da realização de diligências, em afronta ao art. 43 § 3º, da Lei 8.666/1993, e à jurisprudência do TCU, Acórdão 1211/2021-TCU-Plenário, que não só recomenda a realização de diligências, mas permite a inclusão de novos documentos; e
9.5. dar ciência deste Acórdão, bem como do voto e do relatório que o acompanham, ao 1º Regimento de Cavalaria de Guardas, informando que o inteiro teor pode ser consultado no endereço www.tcu.gov.br/acordaos.

Representação sobre supostas irregularidades em pregão eletrônico para registro de preço para aquisição de material permanente.

1º Regimento de Cavalaria de Guardas.

3. Interessados/Responsáveis:
3.1. Interessado: Centro de Controle Interno do Exército.

13.1. Ministros presentes: Bruno Dantas (Presidente), Walton Alencar Rodrigues, Benjamin Zymler, Augusto Nardes, Aroldo Cedraz e Antonio Anastasia (Relator).
13.2. Ministro-Substituto convocado: Augusto Sherman Cavalcanti.
13.3. Ministros-Substitutos presentes: Marcos Bemquerer Costa e Weder de Oliveira.

ANTONIO ANASTASIA

Adoto como Relatório e com os ajustes necessários, nos termos do art. 1º, § 3º, inciso I, da Lei 8.443/92, a derradeira instrução de peça 126, produzida pela então Secretaria de Controle Externo de Aquisições Logísticas (Selog) , que sumariza adequadamente o trâmite processual e que foi endossada pelo corpo diretivo da Unidade (peças 127 e 128) .
"HISTÓRICO
O representante alegou, em suma, que o edital exigiu, para 21 dos 130 itens que compõem o objeto, a apresentação de certidão de registro junto ao CREA da empresa licitante e do responsável técnico (engenheiro mecânico ou eletricista) , e atestado de capacidade técnica com acervo técnico do CREA em nome do licitante, em afronta à legislação vigente e à jurisprudência do TCU, ressaltando que a exigência de apresentação de acervo técnico em nome da licitante é desarrazoada, tendo sido, inclusive, objeto de questionamento em sede de impugnação (peça 1, p. 4-7) . 
Ao examinar inicialmente o feito (peça 11) , esta unidade técnica constatou a presença do pressuposto da plausibilidade jurídica, em razão de irregularidades constantes do edital que podem ter dificultado a formulação de propostas e, consequentemente, a obtenção da proposta mais vantajosa para a Administração. 
Identificou-se, também, a recusa de propostas mais vantajosas em diversos itens, aparentemente, em razão do não atendimento de exigência que não possui amparo legal. 
Ao final, a Selog apresentou a seguinte proposta de encaminhamento (peça 11, p. 9) :
37. Em virtude do exposto, propõe-se: 
37.1. conhecer da representação, satisfeitos os requisitos de admissibilidade constantes no art. 113, § 1º, da Lei 8.666/1993, c/c o art. 237, inciso VII e parágrafo único, do Regimento Interno/TCU, e no art. 103, § 1º, da Resolução - TCU 259/2014; 
37.2. realizar a oitiva prévia do 1º Regimento de Cavalaria de Guardas Dragões da Independência, com fulcro no art. 276, § 2º, do Regimento Interno deste Tribunal para que, no prazo de cinco dias úteis, se pronuncie, referente ao Pregão Eletrônico para Registro de Preços 2/2022, acerca da existência dos pressupostos da medida cautelar pleiteada e acerca dos indícios de irregularidade indicados nesta instrução, em especial quanto aos seguintes tópicos: 
a) falta clareza do edital, uma vez que além de não constar da descrição do objeto e do termo de referência qualquer menção à necessidade de instalação de equipamentos, não há qualquer detalhamento sobre quais adequações elétricas e mecânicas seriam necessárias, em afronta ao art. 3º, inciso II, da Lei 10.520/2002, o que dificulta a formulação de propostas e impediria a obtenção da proposta mais vantajosa para a Administração, situação agravada pela participação de outras 12 organizações militares na licitação, que não devem possuir uniformidade de necessidades de adequações elétricas e mecânicas para instalação dos equipamentos; 
b) exigência contida no item 9 dos Estudos Técnicos Preliminares (estimativa das quantidades a serem contratadas) de apresentação de atestado de capacidade técnica com acervo técnico do CREA em nome da licitante, confirmada em resposta à impugnação apresentada pela empresa Engefood Equipamentos e Representações Ltda. no certame, uma vez que se trata de exigência sem amparo legal, considerando o contido nos incisos I e II, e § 1º, inciso I, do art. 30 da Lei 8666/1993, e conforme jurisprudência do TCU, em especial os Acórdão 128/2012-TCU-Segunda Câmara-TCU, de Relatoria do Ministro José Jorge e 205/2017-Plenário-TCU, de relatoria do Ministro Bruno Dantas; e 
c) justifique a previsão contida no item 1.7 do Termo de Referência quanto à possibilidade de prorrogação da vigência do contrato resultante do PE 2/2022 até o prazo de 60 meses, considerando que o objeto do certame não está relacionado à prestação de serviços de natureza contínua, que admite a prorrogação prevista no art. 57, II, da Lei 8.666/1993; 
d) demais informações que julgar necessárias; e 
e) designação formal de interlocutor que conheça da matéria para dirimir eventuais dúvidas, informando nome, função/cargo, e-mail e telefone de contato. 
37.3. diligenciar o 1º Regimento de Cavalaria de Guardas Dragões da Independência, com fundamento nos artigos 157 e 187 do Regimento Interno deste Tribunal, para que, no prazo de cinco dias, encaminhe cópia dos seguintes documentos e/ou esclarecimentos: 
a) justificativa, de forma individualizada e detalhada, e acompanhada de documentação comprobatória, para a recusa das propostas apresentadas para os itens 1, 2, 7, 8, 9, 10, 14, 15, 16, 17, 20, 21, 66, 92, 106 e 107 do Pregão Eletrônico 2/2022; 
b) documentação comprovatória de que as licitantes vencedoras dos itens 1, 2, 7, 8, 9, 10, 14, 15, 16, 17, 20, 21, 66, 92, 106 e 107 do Pregão Eletrônico 2/2022 apresentaram registro no CREA em nome da pessoa jurídica e do responsável técnico (engenheiro mecânico ou eletricista) e atestado de capacidade técnica com acervo técnico do CREA em nome da licitante, na forma exigida no item 9 dos Estudos Técnicos Preliminares, se for o caso; 
c) pesquisa de preços realizada, na forma exigida na Instrução Normativa Seges/ME 65/2021; e 
d) informe sobre a existência de ata de registro de preços (ARP) com o mesmo objeto, esclarecendo se as condições são mais benéficas que as previstas na ata de registro de preços (ARP) resultantes do certame em exame, e o saldo e vigência, se for o caso; 
Com fundamento na delegação de competência conferida pela Portaria MINS-ALC 2/2018, do ministro-relator André Luís de Carvalho, e na subdelegação conferida pelo art. 2º da Portaria Selog 3/2020, o titular da 3ª Diretoria Técnica da Selog encaminhou os autos à Seproc para a adoção das medidas processuais necessárias (peça 12) . 
Foram promovidas a oitiva prévia e diligência quanto às alegações do representante e demais questões levantadas por esta Unidade Técnica, que foram analisadas na instrução à peça 40. A citada instrução consignou a seguinte proposta de encaminhamento (peça 40, p. 20-22) :
56.2. deferir o pedido de concessão de medida cautelar, com fulcro no art. 276 do Regimento Interno/TCU, tendo em vista a existência dos elementos necessários para sua adoção, a fim de que o 1º Regimento de Cavalaria de Guardas Dragões da Independência suspenda o andamento do Pregão Eletrônico para Registro de Preços 2/2022 até que o Tribunal delibere sobre o mérito da matéria ora em apreço e, caso algum contrato já tenha sido firmado, abstenha-se de praticar qualquer ato com vistas à sua execução até a deliberação definitiva desta Corte; 
56.3. realizar a oitiva do 1º Regimento de Cavalaria de Guardas Dragões da Independência, com amparo no art. 276, § 3º, c/c art. 250, V, todos do Regimento Interno/TCU, para que, no prazo de quinze dias, se pronuncie em relação aos pressupostos da cautelar deferida, e também quanto aos seguintes pontos relativos ao Pregão Eletrônico para Registro de Preços 2/2022: 
a) falta clareza do edital, uma vez que, além de não constar da descrição do objeto e do termo de referência qualquer menção à necessidade de instalação de equipamentos, não há qualquer detalhamento sobre quais adequações elétricas e mecânicas seriam necessárias, em afronta ao art. 3º, inciso II, da Lei 10.520/2002, o que dificulta a formulação de propostas e a obtenção da proposta mais vantajosa para a Administração, situação agravada pela participação de outras 12 organizações militares na licitação, que não devem possuir uniformidade de necessidades de adequações elétricas e mecânicas para instalação dos equipamentos; 
b) exigência contida no item 9 dos Estudos Técnicos Preliminares (estimativa das quantidades a serem contratadas) de apresentação de atestado de capacidade técnica com acervo técnico do CREA em nome da licitante, confirmada em resposta à impugnação apresentada pela empresa Engefood Equipamentos e Representações Ltda. no certame, uma vez que se trata de exigência sem amparo legal, considerando o contido nos incisos I e II, e § 1º, inciso I, do art. 30 da Lei 8666/1993, e conforme jurisprudência do TCU, em especial os Acórdão 128/2012-TCU-Segunda Câmara-TCU, de Relatoria do Ministro José Jorge e 205/2017-Plenário-TCU, de relatoria do Ministro Bruno Dantas; 
c) previsão contida no item 1.7 do Termo de Referência quanto à possibilidade de prorrogação da vigência do contrato resultante do PE 2/2022 até o prazo de 60 meses, considerando que o objeto do certame não está relacionado à prestação de serviços de natureza contínua, que admite a prorrogação prevista no art. 57, II, da Lei 8.666/1993; 
d) desconformidade com as orientações contidas na Instrução Normativa Seges 73/2020 e com indícios de sobrepreço na contratação pretendida; 
e) ausência de previsão da vistoria facultativa no instrumento convocatório; 
f) recusa de propostas com base exclusivamente em especificações constantes de catálogo ou em consulta ao site do fabricante, sem que fosse dada, à licitante, a oportunidade de demonstrar o atendimento das especificações do edital, por meio da realização de diligências, em afronta ao art. 43 § 3º e à jurisprudência do TCU, Acórdão 1211/2011-TCU-Plenário, que não só recomenda a realização de diligências, mas permite a inclusão de novos documentos; 
g) ausência de justificativa para os requisitos mínimos definidos nas especificações técnicas dos produtos, que podem caracterizar direcionamento e/ou restrição indevida à competitividade; 
h) ausência, nos ETPs, de levantamento de mercado que demonstre a existência de produtos que atendam as especificações técnicas previstas no edital; e 
i) ausência, nos ETPs, de justificativa para a adesão à ARP por qualquer órgão ou entidade da Administração Pública, em afronta à jurisprudência do TCU (Acórdão 757/2015-TCU-Plenário) ;
56.4. realizar a oitiva do Hospital Militar de área de Brasília, do Colégio Militar de Brasília, da Base de Administração do QCEX, do Batalhão de Polícia do Exército de Brasília, do Batalhão Logístico, da Gráfica do Exército, do 3º Esquadrão de Cavalaria Mecanizado, do 6º Grupo de Mísseis e Foguetes, da Comissão Regional de Obras, da Base de Administração e Apoio do CMP, da Prefeitura Militar de Brasília e do 11º Grupo de Artilharia Antiaérea, com amparo no art. 276, § 3º, c/c art. 250, V, todos do Regimento Interno/TCU, para que, no prazo de quinze dias, se pronunciem em relação aos pressupostos da cautelar deferida; 
56.5 diligenciar o 1º Regimento de Cavalaria de Guardas Dragões da Independência, com fundamento nos artigos 157 e 187 do Regimento Interno deste Tribunal, para que, no prazo de quinze dias, encaminhe cópia dos seguintes documentos e/ou esclarecimentos: 
a) levantamento de mercado que demonstre a existência de equipamentos que atendam as especificações técnicas inseridas no edital, com vistas a afastar o risco de direcionamento do certame; 
56.6. considerando a possibilidade de construção participativa das deliberações deste Tribunal, nos termos do art. 14 da Resolução-TCU 315/2020, bem como o previsto nas Normas de Auditoria (NAT) aprovadas pela Portaria-TCU 280/2010, referente aos comentários dos gestores (no que se aplica a representações e denúncias) : 
a) solicitar ao 1º Regimento de Cavalaria de Guardas Dragões da Independência, ao Hospital Militar de área de Brasília, ao Colégio Militar de Brasília, à Base de Administração do QCEX, ao Batalhão de Polícia do Exército de Brasília, ao Batalhão Logístico, à Gráfica do Exército, ao 3º Esquadrão de Cavalaria Mecanizado, ao 6º Grupo de Mísseis e Foguetes, à Comissão Regional de Obras, à Base de Administração e Apoio do CMP, à Prefeitura Militar de Brasília e ao 11º Grupo de Artilharia Antiaérea, caso queiram, no prazo de quinze dias:
a.1) a apresentação de possíveis ações corretivas que poderão ser tomadas para prevenir ou corrigir os indícios de irregularidades detectados ou remover seus efeitos; 
a.2) na hipótese de serem consideradas insuficientes, pelo TCU, as alternativas apresentadas pela unidade jurisdicionada, a manifestação quanto aos possíveis impactos de determinação do TCU para que seja determinado i) o retorno de fase do certame (para a realização das diligências necessárias às licitantes que tiveram suas propostas recusadas com base exclusivamente em especificações constantes de catálogo ou em consulta ao site do fabricante, sem que fosse dada, à empresa, a oportunidade de demonstrar o atendimento das especificações do edital) , e comprovação da vantajosidade dos preços obtidos em relação aos praticados no mercado; ou ii) a anulação do certame, considerando todo o conjunto de irregularidades, notadamente quanto à falta de clareza no edital quanto às instalações necessárias, falta de previsão de vistoria facultativa, ausência de justificativa nos ETP para permitirem as adesões, pesquisa de preços feita em desconformidade com a IN Seges 73/2020 e com indício de sobrepreço, desclassificações sucessivas sem a realização de diligências, ausência de comprovação de que as especificações dos produtos são as mínimas necessárias e que poderiam ser atendidas pelo mercado e exigência de atestado registrado no CREA em nome da licitante; 
b) alertar o 1º Regimento de Cavalaria de Guardas Dragões da Independência, bem como o Hospital Militar de área de Brasília, o Colégio Militar de Brasília, a Base de Administração do QCEX, o Batalhão de Polícia do Exército de Brasília, o Batalhão Logístico, a Gráfica do Exército, o 3º Esquadrão de Cavalaria Mecanizado, o 6º Grupo de Mísseis e Foguetes, a Comissão Regional de Obras, a Base de Administração e Apoio do CMP, a Prefeitura Militar de Brasília e o 11º Grupo de Artilharia Antiaérea, com relação à construção participativa de deliberações, de que: 
b.1) as suas manifestações quanto às alternativas para corrigir os indícios de irregularidades verificados e quanto aos impactos das possíveis medidas a serem adotadas pelo TCU será avaliada na proposição de mérito, mas não vincula as decisões desta Corte de Contas, notadamente quando os riscos decorrentes de sua adoção e/ou da manutenção de situação irregular não se coadunarem com o interesse público que se pretende tutelar; 
b.2) a ausência de manifestação no prazo estipulado não impedirá o andamento processual, podendo o TCU vir a prolatar decisão de mérito, caso haja elementos suficientes que caracterizem afronta às normas legais e/ou possibilidade de ocorrência de prejuízos à Administração; e 
b.3) a ausência de manifestação não será considerada motivo de sanção. 
56.7.encaminhar cópia da presente instrução ao 1º Regimento de Cavalaria de Guardas Dragões da Independência, ao Hospital Militar de área de Brasília, ao Colégio Militar de Brasília, à Base de Administração do QCEX, ao Batalhão de Polícia do Exército de Brasília, ao Batalhão Logístico, à Gráfica do Exército, ao 3º Esquadrão de Cavalaria Mecanizado, ao 6º Grupo de Mísseis e Foguetes, à Comissão Regional de Obras, à Base de Administração e Apoio do CMP, à Prefeitura Militar de Brasília e ao 11º Grupo de Artilharia Antiaérea, com vistas a permitir as suas manifestações; e 
56.8. comunicar ao representante a decisão que vier a ser prolatada. 
Os autos foram remetidos para a apreciação do ministro-relator André Luís de Carvalho, que emitiu despacho nos seguintes termos (peça 46) : 
Trata-se de representação, com pedido de cautelar suspensiva, formulada pela Prequiq Comercial de Equipamentos sobre os indícios de irregularidade no Pregão Eletrônico n.º 2/2022 conduzido, para o registro de preços, pelo 1º Regimento de Cavalaria de Guardas com vistas à aquisição de material permanente para o 1º RCG, além dos demais participantes (Sistema ARCCO) , sob o valor estimado de R$ 38.572.136,33. 
2. Após a análise da oitiva prévia, a Selog propôs a concessão da cautelar suspensiva sobre o certame e a adoção das demais medidas cabíveis. 
3. Ocorre, entretanto, que, após o contato direto do Gabinete do Ministro Relator com o Centro de Controle Interno do Exército (CCIEx) para a obtenção de informações adicionais, o CCIEx passou a informar, por meio do Ofício n° 966- SCCR/CCIEx, que o aludido pregão eletrônico teria sido espontaneamente suspenso pela administração militar até deliberação do TCU neste processo, buscando, com isso, colaborar com a fiscalização empreendida pela unidade técnica junto ao TCU. 
4. Diante, portanto, dessa salutar iniciativa da própria unidade gestora no sentido de espontaneamente suspender o referido certame, o aludido pedido de cautelar suspensiva pode ser anotado como prejudicado, no presente momento, e, assim, determino o retorno do processo à unidade técnica para o prosseguimento do feito, ficando autorizada, desde já, a adoção das medidas cabíveis para o saneamento do processo com vistas ao célere julgamento de mérito desta representação. 
À Selog, para as providências cabíveis, com a devida urgência. 
Posteriormente, os autos retornaram para esta Unidade Técnica, e, nos termos da instrução à peça 52, foram expedidos os ofícios do TCU (peças 55/83) e as manifestações das unidades jurisdicionadas foram juntadas aos autos (peças 110 e 115/125) . 
Registra-se que a Comissão de Obras da 11ª Região Militar solicitou prorrogação de prazo para a apresentação de sua manifestação (peça 112) , que foi concedida (peça 113) , e sua manifestação consta da peça 122.
Promovidas as oitivas e diligência quanto às alegações do representante e demais questões levantadas por esta Unidade Técnica, passa-se a analisar as respostas apresentadas, tópico a tópico, conforme transcrição e contextualização a seguir.
EXAME TÉCNICO
Oitiva do 1º Regimento de Cavalaria de Guardas Dragões da Independência (órgão gerenciador) : 
Item 17.2. a: falta clareza do edital, uma vez que, além de não constar da descrição do objeto e do termo de referência qualquer menção à necessidade de instalação de equipamentos, não há qualquer detalhamento sobre quais adequações elétricas e mecânicas seriam necessárias, em afronta ao art. 3º, inciso II, da Lei 10.520/2002, o que dificulta a formulação de propostas e a obtenção da proposta mais vantajosa para a Administração, situação agravada pela participação de outras 12 organizações militares na licitação, que não devem possuir uniformidade de necessidades de adequações elétricas e mecânicas para instalação dos equipamentos.  
Manifestação do 1º Regimento de Cavalaria de Guardas Dragões da Independência (peça 116) :
a) todos os itens que necessitam de instalação, por serem de alta complexidade, foram descritos detalhadamente no item 9 do Estudo Técnico Preliminar, apêndice do anexo I (Termo de Referência) , que foi disponibilizado no portal compras governamentais, acessado por todos os licitantes (peça 116, p. 2) ;
b) os custos com as instalações dos equipamentos de alta complexidade serão de responsabilidade da licitante vencedora, conforme o item 6 do ETP (peça 116, p. 2) ;
c) não houve impedimento para que as licitantes interessadas pudessem realizar vistorias nas instalações para dirimir dúvidas quanto às instalações dos objetos, mesmo que este procedimento não estivesse expresso no edital, e mais de 80 licitantes participam da licitação e nenhuma solicitou esclarecimentos ou qualquer outra informação adicional quanto à necessidade de instalação dos equipamentos, o que denota não restar dúvidas quanto a clareza do edital para os fornecedores, que são os especialistas no objeto a ser fornecido (peça 116, p. 2) ;
d) dos treze órgãos que participam do processo, doze estão localizados em Brasília e um está localizado em Formosa-GO, não havendo, portanto, necessidade de as licitantes se deslocarem para outros estados, não gerando, com isso, custos adicionais (peça 116, p. 2) ; e
e) são confeccionadas diariamente alimentações para quase 2.000 militares, conforme imagens anexadas (peça 116, p. 2) .
Análise:
Verifica-se que a UJ se limitou a transcrever os argumentos apresentados em resposta à oitiva prévia, sendo que tais esclarecimentos já foram examinados por esta unidade técnica, em instrução à peça 40, e considerados insuficientes para afastar a irregularidade.
Ressalta-se, novamente, que não se questionou de quem seria o ônus da instalação dos equipamentos, como insiste a UJ ao reproduzir o item 6 do ETP, que prevê que os custos relativos a impostos, taxas, pedágios e frete serão por conta da contratada. O questionamento foi especificamente em razão da insuficiência, no edital do certame, de informações necessárias para uma adequada apresentação de proposta.
A resposta dada pelo 1º RCG de que não houve impedimento à realização de vistorias no local confirma a conclusão da Selog de que a omissão, no edital do certame, quanto à possibilidade de realização de vistoria pode ter dificultado a formulação de propostas ou induzido as licitantes a apresentarem propostas superdimensionadas em razão da impossibilidade de um levantamento preciso dos custos envolvidos na instalação dos equipamentos.
A situação se mostra agravada pela participação de doze outros órgãos na ARP, uma vez que as adaptações elétricas e mecânicas podem variar de acordo com a situação específica e com esforço e custo necessários para atender individualmente cada contratante. Ou seja, a insuficiência de informações pode ter levado as licitantes a considerar o custo do pior cenário, dimensionando exagerada e desnecessariamente os serviços a serem prestados, e levando, consequentemente, à elevação dos valores propostos. 
Para evitar tal risco, o TR deveria ter fornecido o detalhamento mínimo necessário para a formulação de propostas, informação que, aliada à previsão de vistoria facultativa, permitiria que as licitantes pudessem dimensionar adequadamente o esforço e o custo para a instalação dos equipamentos em cada um dos treze órgãos participantes. 
Como agravante, o edital autoriza a adesão de outros órgãos e entidades da administração pública, o que exigiria que as licitantes, de fato, estimassem o custo mais elevado de instalação dos equipamentos diante da completa falta de informações quanto à situação e o local onde serão instalados.
Resta caracterizada, portanto, a irregularidade examinada nesta seção, por violação ao disposto no art. 3º, inciso II, da Lei 10.520/2002.
Item 17.2. b: exigência contida no item 9 dos Estudos Técnicos Preliminares (estimativa das quantidades a serem contratadas) de apresentação de atestado de capacidade técnica com acervo técnico do CREA em nome da licitante, confirmada em resposta à impugnação apresentada pela empresa Engefood Equipamentos e Representações Ltda. no certame, uma vez que se trata de exigência sem amparo legal, considerando o contido nos incisos I e II, e § 1º, inciso I, do art. 30 da Lei 8666/1993, e conforme jurisprudência do TCU, em especial os Acórdão 128/2012-TCU-Segunda Câmara-TCU, de Relatoria do Ministro José Jorge e 205/2017-Plenário-TCU, de relatoria do Ministro Bruno Dantas. 
Manifestação do 1º Regimento de Cavalaria de Guardas Dragões da Independência (peça 116) :
a) os itens licitados e que exigiram registro no CREA são equipamentos que requerem instalação com acompanhamento por profissional, responsável técnico, uma vez que o não atendimento poderá ocasionar perda de garantia, instalação incorreta, podendo causar danos ou a perda dos equipamentos (peça 116, p. 2) ;
b) com relação à exigência do CREA, concluímos que tal exigência é importante, uma vez que os itens que compõem tal exigência são equipamentos de alta complexidade que requerem instalação e atendam às normas da ABNT, CREA/CONFEA, sendo necessário o amparo técnico no momento das instalações, devendo ser acompanhado por profissional técnico responsável, inclusive com o devido registro ART no CREA no momento da sua instalação (peça 116, p. 3) ;
c) a não exigência de qualificação técnica, conforme determina o artigo 30 da Lei 8.666/1993, permitirá a participação de licitantes não qualificados tecnicamente para cumprimento do objeto licitado, acarretando às contratantes transtornos com equipamentos que não atendem à demanda, podendo ocasionar diversos problemas futuros, como: montagem, instalação, produção subdimensionada, assistência técnica pós-venda e não cumprimento das cláusulas de garantia. Alguns itens licitados são equipamentos de alta complexidade, que possuem tecnologia agregada ao produto, dependendo diretamente dos serviços técnicos corretos de fabricação/instalação para seu perfeito funcionamento, por se tratar de equipamentos para uso específico. Portanto, deverão ser exigidos documentos que realmente venham a comprovar a capacidade técnica dos licitantes que irão se responsabilizar pela instalação, encontrando-se os mesmos devidamente registrados no CREA, acompanhados da Certidão de Acervo Técnico do Engenheiro Responsável pela instalação dos equipamentos (peça 116, p. 3) ;
d) os responsáveis técnicos nas áreas de mecânica e elétrica se envolvem diretamente nos serviços de fabricação/instalação, e, dependendo dos locais destinados ao seu funcionamento, a instalação do equipamento exigirá a presença de responsável técnico na área civil (peça 116, p. 3) ; 
e) o objeto licitado prevê o fornecimento de equipamentos de rancho com características industriais, mecânicas e elétricas, cuja complexidade técnica, por ocasião das instalações, exige o atendimento às normas e aos órgãos reguladores (peça 116, p. 3) ; 
f) essas instalações, por envolverem complexidade técnica, se enquadram em pequenos serviços de engenharia que por sua natureza deverão ser executados por empresas com experiência no ramo de montagens e instalações, possuindo em seu quadro permanente de funcionários, responsável técnico devidamente registrado no CREA, detentor de acervo técnico, conforme determinação do CREA/Confea, conforme Resoluções 317/1986, 336/1989, e art. 30, § 1º, da Lei 8.666/1993 (peça 116, p. 3) ;
g) menciona parte da Resolução 218/1973 do Confea, que discrimina as atividades das diferentes modalidades profissionais da engenharia, arquitetura e agronomia, acrescentando que há a exigência de diversos profissionais para a instalação de equipamentos (peça 116, p. 4) ;
h) nas montagens e instalações de equipamentos elétricos e a gás do tipo industrial, é obrigatória a participação de Responsável Técnico na área elétrica e/ou mecânica, como forma de garantir a eficiência das instalações elétrica, gás, refrigeração (peça 116, p. 4) ;
i) destaca que a exigência visa garantir a contratação de empresas que possuam know-how no fornecimento e instalação, acrescentando que foram observados os princípios da competitividade e da ampla concorrência, e não houve o intuito de restringir a participação de licitantes ao certame, tanto é que estavam conectados diariamente setenta e seis licitantes (peça 116, p. 4) ;
j) optou-se pela licitação por item, exigindo-se a apresentação de atestado somente em alguns itens, e não sua totalidade, para não ocorrer restrição à competitividade, sendo que tal exigência se restringiu a itens de maior complexidade, buscando-se evitar eventuais acidentes ou danos por instalações mal executadas (peça 116, pp. 4/5) ; e
k) nenhuma licitante foi desclassificada por falta de apresentação da documentação referente ao acervo técnico do CREA em nome da empresa, o que demonstra que não houve nenhuma restrição que limitasse ou impedisse a participação de todos os interessados no certame (peça 116, p. 5) . 
Análise: 
Novamente a unidade jurisdicionada apenas repete os argumentos apresentados em resposta à oitiva prévia e já examinados por esta unidade técnica (peça 40) , sendo idênticos à resposta do pregoeiro à impugnação da empresa Engefood Equipamentos e Representações Ltda., sem acrescentar elementos novos que pudessem ser utilizados em sua defesa. 
Insiste que, em razão da complexidade de alguns equipamentos e da necessidade de instalação por profissionais capacitados, a exigência já estaria justificada. Entretanto, não respondeu, objetivamente, ao questionamento feito pelo TCU quanto à inserção de exigência de comprovação de capacidade técnica sem amparo legal e em afronta à jurisprudência do TCU.
Considerando que não foram trazidos aos autos elementos ou esclarecimentos novos ou capazes de modificar o entendimento desta unidade técnica quanto à falta de amparo legal da exigência, ratifica-se a análise realizada na instrução inicial quanto a esse ponto (peça 11, p. 4/6) :
15. Adentrando nos pontos levantados pela autora, cabe reproduzir o art. 30 da Lei 8.666/1993, que assim dispõe com relação à apresentação de atestados: 
Art. 30. A documentação relativa à qualificação técnica limitar-se-á a: 
I - registro ou inscrição na entidade profissional competente; 
II - comprovação de aptidão para desempenho de atividade pertinente e compatível em características, quantidades e prazos com o objeto da licitação, e indicação das instalações e do aparelhamento e do pessoal técnico adequado e disponíveis para a realização do objeto da licitação, bem como da qualificação de cada um dos membros da equipe técnica que se responsabilizará pelos trabalhos; 
§ 1º A comprovação de aptidão referida no inciso II do "caput" deste artigo, no caso das licitações pertinentes a obras e serviços, será feita por atestados fornecidos por pessoas jurídicas de direito público ou privado, devidamente registrados nas entidades profissionais competentes, limitadas as exigências a: 
I - capacitação técnico-profissional: comprovação do licitante de possuir em seu quadro permanente, na data prevista para entrega da proposta, profissional de nível superior ou outro devidamente reconhecido pela entidade competente, detentor de atestado de responsabilidade técnica por execução de obra ou serviço de características semelhantes, limitadas estas exclusivamente às parcelas de maior relevância e valor significativo do objeto da licitação, vedadas as exigências de quantidades mínimas ou prazos máximos; 
16. De se perceber, portanto, que a Lei de Licitações exige que a licitante demonstre possuir registro ou inscrição na entidade profissional competente e sua aptidão para o desempenho das atividades exigidas deverá ser demonstrada por meio de atestado de capacidade técnica, na forma dos inciso I e II do art. 30 da Lei 8666/1993. Apenas quando exigida a capacitação técnico-profissional é que, para comprovação da qualificação do profissional indicada, deverá ser apresentado acervo técnico registrado na entidade profissional competente que comprove sua aptidão para o desempenho das atividades exigidas. 
17. Adicionalmente, não seria possível que a licitante obtivesse anotação de responsabilidade técnica (ART) /acervo técnico no CREA em seu nome, considerando a vedação contida na Resolução 1.025/2009, do Conselho Federal de Engenharia e Arquitetura, que proíbe a emissão de certidão de acerto técnico em nome de pessoa jurídica. 
18. O edital do PE 2/2022, ao prever, no item 9 dos Estudos Preliminares (Apêndice do Anexo I) (peça 4, p 51) , na descrição dos itens de 1, 2, 7 a 21, 66, 92, 106 e 107, a apresentação de atestado de capacidade técnica com acervo técnico do CREA, em nome da licitante, afrontou o § 1º, inciso I, do art. 30 da Lei 8.666/1993, bem como a jurisprudência do TCU, como se demonstrará a seguir. 
19. Em resposta à impugnação, a Unidade Jurisdicionada apresentou, como justificativa para a manutenção da exigência constante dos Estudos Técnicos Preliminares, a necessidade de capacitação dos profissionais que instalarão os equipamentos adquiridos (peça 5) . Contudo, conforme consignado nesta instrução, o edital não é claro quanto à necessidade de instalação dos equipamentos. Além disso, a necessidade de qualificação do profissional que será o responsável por eventual instalação dos equipamentos não justifica a exigência de atestado de capacidade técnica com acervo técnico do CREA em nome do licitante, por não haver previsão legal para essa exigência e não ser possível a obtenção dessa documentação. 
20. Mediante o Acórdão 128/2012-TCU-Segunda Câmara, relator Ministro José Jorge, o TCU entendeu que, diante da previsão legal e regulamentar, não é possível exigir que as licitantes comprovem sua capacidade técnico-profissional por meio de atestados registrados no CREA e CAU: 
Acórdão 128/2012-TCU-Segunda Câmara-TCU, de relatoria do Ministro José Jorge: 
1.6. Dar ciência à UFRJ de que a inclusão em editais de licitação de exigências de registro de quantidades mínimas e de prazos máximos nos atestados comprobatórios da capacitação técnica profissional constituem irregularidade, tendo em vista a vedação expressa no inciso I, do § 1º, do art. 30 da Lei nº 8.666/1993, configurando restrição ao caráter competitivo da licitação, contrariando, assim, o disposto no art. 37, inciso XXI, da Constituição Federal e no art. 3º, caput, § 1º, inciso I, da Lei nº 8.666/1993, alertando-a para o fato de que novas irregularidades semelhantes sujeitam-na às sanções legais cabíveis; 
1.7. Recomendar à UFRJ que exclua dos editais para contratação de empresa para a execução de obra de engenharia a exigência de registro no CREA dos atestados para comprovação da capacitação técnica operacional das licitantes, tendo em conta a recomendação inserta no subitem 1.3 do Capítulo IV combinado com o subitem 1.5.2 do Capítulo III do Manual de Procedimentos Operacionais para aplicação da Resolução CONFEA nº 1.025/2009, aprovado pela Decisão Normativa CONFEA nº 085/2011. 
21. Vale transcrever, também, excerto do Acórdão 205/2017-TCU-Plenário, ministro-relator Bruno Dantas, que orienta no mesmo sentido: 
Acórdão 205/2017-TCU-Plenário-TCU, de relatoria do Ministro Bruno Dantas: 
1.7.1. exigência de registro e/ou averbação de atestado da capacidade técnica-operacional, em nome da empresa licitante, no Conselho Regional de Engenharia, Arquitetura e Agronomia - Crea, o que não está previsto no art. 30, § 3º, da Lei 8.666/1993, que ampara a exigência do referido atestado, contida no item 8.7.2 do instrumento convocatório, e contraria a Resolução Confea 1.025/2009 e os Acórdão 128/2012-TCU-Segunda Câmara e 655/2016-TCU-Plenário; 
22. Mais recentemente, o TCU examinou novamente a matéria e, por meio do Acórdão 1542/2021-TCU-Plenário, ministro-relator Macros Bemquerer, consignou que é irregular a exigência de que a atestação de capacidade técnico-operacional de empresa participante de certame licitatório seja registrada ou averbada junto ao CREA, uma vez que o art. 55 da Resolução Confea 1.025/2009 veda a emissão de Certidão de Acerto Técnico (CAT) em nome de pessoa jurídica. A exigência de atestados registrados nas entidades profissionais competentes deve ser limitada à capacitação técnico-profissional, que diz respeito às pessoas físicas indicadas pelas empresas licitantes.  (grifos nossos) 
Resta caracterizada, portanto, a irregularidade examinada nesta seção, considerando os incisos I e II, e § 1º, inciso I, do art. 30 da Lei 8666/1993, e em violação à jurisprudência do TCU, em especial os Acórdão 128/2012-TCU-Segunda Câmara-TCU, de Relatoria do Ministro José Jorge e 205/2017-Plenário-TCU, de relatoria do Ministro Bruno Dantas. 
Item 17.2. c) previsão contida no item 1.7 do Termo de Referência quanto à possibilidade de prorrogação da vigência do contrato resultante do PE 2/2022 até o prazo de 60 meses, considerando que o objeto do certame não está relacionado à prestação de serviços de natureza contínua, que admite a prorrogação prevista no art. 57, II, da Lei 8.666/1993.
Manifestação do 1º Regimento de Cavalaria de Guardas Dragões da Independência (peça 116) :
a) alega que utilizou o modelo disponibilizado pela AGU, acrescentando que o item 1.5 do referido modelo faculta ao órgão contratante a prorrogação, com fundamento no art. 57, § 1º, da Lei 8.666/1993 (peça 116, p. 5) ;
b) esclarece que o mencionado dispositivo da lei de licitações não está restrito à prestação de serviços de natureza contínua e que não há menção, no Termo de Referência, ao inciso II, do art. 57 da Lei 8.666/1993, como considerou esta unidade técnica em instrução anterior (peça 116, p. 5) ; e
c) informa que sua intenção foi a de adquirir materiais permanentes com a duração dos contratos adstrita à vigência dos respectivos créditos orçamentários, em consonância com o art. 57, caput, da Lei 8.666/1993, acrescentando que tal propósito foi registrado tanto no ETP (apêndice do anexo I) quanto na minuta da Ata (anexo III) (peça 116, p. 6) ; 
Análise:
A UJ reconheceu a falha no edital, conforme o seguinte trecho de sua resposta à oitiva prévia (peça 17, p. 6) : 
Diante do exposto, observa-se que ocorreu um erro formal no que diz respeito à prorrogação da contratação fundamentada no art. 57, II, da Lei 8.666/1993 para a compra de materiais, já que esse não era o propósito da Administração.
Tal informação, aliada às duas menções existentes no apêndice do anexo I e no anexo III do edital e mencionada pela UJ, de que não se trata de serviço de natureza continuado e da impossibilidade de prorrogação, respectivamente, revelam que não houve má-fé, mas somente uma falha formal na elaboração do edital do certame.  
Adicionalmente, não se vislumbra prejuízo no caso concreto, uma vez que se trata de contratação por escopo, cujo vínculo contratual se encerrará com a entrega e instalação dos produtos, razão pela qual se deve acatar a justificativa. 
Uma vez que a UJ reconhece o equívoco, torna-se desnecessária a formulação de ciência quanto à irregularidade identificada.  
Item 17.2. d) desconformidade com as orientações contidas na Instrução Normativa Seges 73/2020 e com indícios de sobrepreço na contratação pretendida.
Manifestação do 1º Regimento de Cavalaria de Guardas Dragões da Independência (peça 116) :
a) o custo estimado foi apurado a partir de pesquisa de preços, realizada em conformidade com o disposto no inciso "I e IV" do Painel de Preços do art. 5º da IN/SEGES/ME 73, de 05/08/2020, cujos parâmetros utilizados foram extraídos através do painel de preços e pesquisa com os fornecedores (peça 116, p. 6) ;
b) o critério empregado para cálculo do valor de referência foi o cálculo da média exposto nas pesquisas de preços constantes do processo administrativo e, como a pesquisa da unidade técnica para os dez itens com os maiores valores estimados demonstrou, os preços de referência dos itens não puderam ser obtidos por meio do painel de preços, nem contratações similares realizadas por outros órgãos ou entidades públicas, mídias e sítios eletrônicos especializados, portais oficiais de referenciamento de custo, sendo inclusive citado na análise que "em alguns casos, seria necessário solicitar orçamento e a resposta levaria tempo para ser encaminhada, o que poderia atrasar sobremaneira a conclusão acerca dos pressupostos para a cautelar pleiteada nesta representação" (peça 116, p. 6) ; e
c) em relação aos indícios de sobrepreço, entende-se que não se comprova tal situação, pois na planilha apresentada pela unidade técnica para os dez itens com os maiores valores estimados, observa-se que: 1) o preço obtido na internet para o item 7 se refere a um equipamento com características diferentes das expressas no TR, enquanto no TR o item 7 se trata de Forno Combinado de Cocção Elétrico para 40GN's, o equipamento apresentado pela unidade técnica é um equipamento para 10 GNs, sendo compreensível, neste caso, a divergência entre os valores; 2) para os itens 87 e 120 não foram informadas as páginas da internet com as características e preços dos produtos, não sendo possível verificar se possuem as mesmas especificações dos itens do TR (peça 116, p. 6) ;
Análise: 
Inicialmente, se mostra inverídica a afirmação da UJ de que não teriam sido informadas as páginas da internet utilizadas pela Selog para os itens 87 e 120, eis que os documentos foram juntados às peças 37 e 38 destes autos. 
Com relação ao item 7 do TR, foi utilizado o produto ofertado pela empresa Engefood equipamentos e representações Ltda., produto que estava em fase de análise de proposta. 
A tabela constante no anexo da instrução à peça 40 foi elaborada em curto espaço de tempo e teve somente o intuito de demonstrar as significativas diferenças entre os valores estimados e os obtidos em consulta a outras fontes, a exemplo da internet e de contratações públicas.   
Examinando-se os novos argumentos apresentados pela UJ, entende-se configurado o descumprimento às orientações expedidas pela Secretaria de Gestão do Ministério da Economia, no sentido de que devem ser combinadas diversas fontes quando da elaboração da pesquisa de preços, utilizando, preferencialmente, os custos obtidos nos sistemas oficiais de preços e as contratações similares feitas pela administração pública.
A informação dada pela UJ, de que teriam sido utilizados dois parâmetros sugeridos pela IN (painel de preços e pesquisa de preços) , sugere que teriam sido empregados, na pesquisa de preços do PE SRP 2/2022, simultaneamente e em todos os itens, os dois parâmetros, contudo, tal entendimento não condiz com a realidade. 
Excerto da análise anterior (peça 40, p. 16) evidencia como foram obtidos os valores estimados de cada item: 
36. Com relação à pesquisa de preços, a UJ afirmou que teriam sido observadas as orientações da IN Seges 73/2020, informação que não foi confirmada pela planilha estimativa de custos anexada à peça 27, p. 7, em que se percebe que: 
a) para os itens 1 a 120 foram utilizados tão somente os valores obtidos junto às empresas Proinox Equipamentos Inoxidáveis Eireli, Sinox Comércio Atacadista de Equipamentos e Máquinas Ltda. e Inoxcook Comercial Ltda.; 
b) para os itens 121 a 124 foram utilizados o Painel de preços, o Sistema de acompanhamento da Gestão (SAG) e contratações anteriores; e 
c) para os itens 125 a 130 foram utilizados apenas os preços obtidos junto às empresas Supramil Comercial Ltda., Cesar & Rocha Comércio de Produtos Agropecuários Ltda. e Prodosul Importação e Exportação Comércio e Manutenção de Equipamentos em Diagnósticos por imagem Eireli.  (grifos nossos) 
Ou seja, para 126 dos 130 itens que compõem o objeto do PE SRP 2/2022, foi utilizada somente a cotação de preços junto a fornecedores, em evidente afronta à IN Seges/ME 73/2020, que dispõe sobre o procedimento administrativo para a realização de pesquisa de preços para aquisição de bens e contratação de serviços em geral, no âmbito da administração pública federal direta, autárquica e fundacional. 
A insuficiência de dados na pesquisa de preços viola também a jurisprudência do TCU, a exemplo do Acórdão 2816/2014-TCU-Plenário, relator Ministro José Mucio, cujo enunciado se reproduz a seguir: 
É recomendável que a pesquisa de preços para a elaboração do orçamento estimativo da licitação não se restrinja a cotações realizadas junto a potenciais fornecedores, adotando-se, ainda, outras fontes como parâmetro, como contratações similares realizadas por outros órgãos ou entidades públicas, mídias e sítios eletrônicos especializados, portais oficiais de referenciamento de custos.
Vale ressaltar que os órgãos contratantes possuem o dever legal de planejar suas contratações, elaborando ampla pesquisa de preços, uma vez que o preço estimado norteará o custo final da contratação. 
Registra-se, ainda, que não foram apresentados elementos que indicassem a tentativa de obtenção de referências de preços no painel de preços. 
Em suma, verifica-se que a UJ não apresentou relatório conclusivo sobre a pesquisa de preços, apta a justificar a utilização de somente preços obtidos junto a potenciais fornecedores. 
Considerando que os esclarecimentos prestados somente reforçam a conclusão de ocorrência de falha na pesquisa de preços, com o agravante de não terem sido apresentados elementos que demonstrassem que os preços estimados são compatíveis com os praticados no mercado, resta caracterizada a irregularidade, em razão da violação ao disposto no art. 15, inc. V e §1º, da Lei 8.666/1993; ao art. 5º, inc. IV, do Decreto 7.892/2013 c/c o art. 3º, inc. XI, alínea "a", do Decreto 10.024/2019; e à IN Seges/ME 73/2020, bem como à jurisprudência do TCU. 
Item 17.2. e) ausência de previsão da vistoria facultativa no instrumento convocatório.
Manifestação do 1º Regimento de Cavalaria de Guardas Dragões da Independência (peça 116) :
a) embora não conste previsão expressa de vistoria facultativa no edital, não houve qualquer impedimento para que as licitantes interessadas pudessem realizar vistorias nas Organizações Militares (OM) para dirimir dúvidas quanto às instalações dos equipamentos, ressaltando que o endereço e os contatos de todas as OM's participantes foram indicados no anexo VII do edital (peça 116, p. 7) ;
b) mais de 80 licitantes participam da licitação e nenhuma solicitou esclarecimento ou qualquer outra informação adicional quanto à necessidade de instalação dos equipamentos, o que denota não restar dúvidas quanto a clareza do edital para os fornecedores, que são os especialistas no objeto a ser fornecido (peça 116, p. 7) ; e
c) dos treze órgãos que participam do processo, doze estão localizados em Brasília e um está localizado em Formosa-GO, não havendo, dessa forma, a necessidade de as licitantes se deslocarem para outros estados, não gerando, com isso, custos adicionais (peça 116, p. 7) ;
Análise: 
Conforme consignado nesta instrução, caracteriza falha a ausência de previsão expressa, no edital do certame, da possibilidade de realização de vistoria, considerando a necessidade de realização de serviços de instalação de alguns itens em diferentes órgãos que participam da ata. A inexistência de tal possibilidade dificulta a formulação de propostas e, consequentemente, restringe a competitividade do certame e dificulta a seleção da proposta mais vantajosa, em violação ao art. 3º da Lei 8.666/1993.  
O fato de não ter havido impedimento à realização de vistorias para as licitantes que assim desejaram ou mesmo da inexistência de solicitação de esclarecimento adicional relativo às adaptações a serem realizadas nos diversos órgãos não justificam a ausência de tal previsão no instrumento convocatório, medida que poderia auxiliar o dimensionamento dos custos envolvidos e, consequentemente, a formulação de propostas. 
Cumpre ressaltar que o edital define as regras do certame e a clareza de seu texto poderá estimular ou não a participação de empresas do ramo, resultando na ampliação ou na restrição à competitividade e na obtenção da proposta mais vantajosa para a administração. 
Ainda que os órgãos participantes estejam localizados geograficamente próximos, há a possibilidade de adesão à ARP por qualquer órgão ou ente da Administração Pública, cujas particularidades são desconhecidas pelo licitante, o que poderá resultar no superdimensionamento de sua proposta de preço. 
Resta configurada, portanto, a inobservância ao art. 3º da Lei 8.666/1993, bem como ao princípio da competitividade. 
Item 17.2. f) recusa de propostas com base exclusivamente em especificações constantes de catálogo ou em consulta ao site do fabricante, sem que fosse dada, à licitante, a oportunidade de demonstrar o atendimento das especificações do edital, por meio da realização de diligências, em afronta ao art. 43 § 3º e à jurisprudência do TCU, Acórdão 1211/2011-TCU-Plenário, que não só recomenda a realização de diligências, mas permite a inclusão de novos documentos.
Manifestação do 1º Regimento de Cavalaria de Guardas Dragões da Independência (peça 116) :
a) foi dado o prazo de 120 minutos para que os licitantes classificados enviassem a proposta de preços atualizada, a planilha de custos e os folders do item. O envio destas documentações era necessário para a verificação do atendimento de todas as exigências contidas no edital, bem como para a análise da exequibilidade das propostas apresentadas (peça 116, p. 7) .
Análise:
Constata-se que o órgão contratante possui um entendimento equivocado sobre o conceito de realização de diligência, procedimento previsto no art. 43, § 3º, da Lei 8.666/1993:
Art. 43.  A licitação será processada e julgada com observância dos seguintes procedimentos:
 (...) 
§ 3o  É facultada à Comissão ou autoridade superior, em qualquer fase da licitação, a promoção de diligência destinada a esclarecer ou a complementar a instrução do processo, vedada a inclusão posterior de documento ou informação que deveria constar originariamente da proposta.
De acordo com a UJ, a concessão do prazo de 120 minutos para envio da proposta, planilha de custos e folders poderia ser considerada diligência, o que não procede. O objetivo da diligência é esclarecer ou complementar a instrução do processo licitatório, cabendo ressaltar que a sua não realização afronta a jurisprudência do TCU, que considera tal medida recomendável, sendo admitida, inclusive, a inclusão de novos documentos, conforme o recente Acórdão 1211/2021-TCU-Plenário, relator ministro Walton Alencar Rodrigues. 
A resposta apresentada pela UJ em resposta à oitiva reforça a conclusão consignada em instrução à peça 40 de que não foram realizadas diligências às licitantes, tendo o condutor do certame abdicado de propostas economicamente mais vantajosas, sem realizar a medida prevista no art. 43, § 3º, da Lei de Licitações.
Acerca desse ponto, transcreve-se as considerações feitas em instrução prévia (peça 40, p. 15) : 
26. A não realização de diligência afronta a jurisprudência do TCU, que considera tal medida recomendável, cabendo mencionar que o Acórdão 1211/2021-TCU-Plenário (Relator Ministro Walton Alencar Rodrigues) vai além, e, admite não só a realização de diligências, mas também a inclusão de novos documentos pelas licitantes. 
27. Apesar da faculdade conferida pelo mencionado diploma legal ao pregoeiro, a UJ optou por não enviar mensagem diretamente à licitante, com vistas a esclarecer tal ponto, abdicando de adquirir os fornos industriais descritos nos itens 7 e 8 por preços muito menores do que os que está prestes a contratar. Tal conduta ocorreu em diversos outros itens, como se depreende da leitura das mensagens da sessão pública (peça 38) . 
28. Adotando o item 7 como exemplo, nota-se que o valor estimado foi de R$ 304.048,73 e a licitante Aprov Serviços e Representações Ltda. ofertou o valor de R$ 99.999,00. A justificativa dada para a recusa de sua proposta, segundo o órgão contratante em resposta à oitiva, foi a não apresentação do catálogo do produto e a ausência de indicação do modelo que seria ofertado (peça 39) . 
29. Na sequência, foram inabilitadas as licitantes Skylab Comercial Hospitalar Ltda. e Inovare Comércio e Planejamento Administrativo Eireli, que haviam apresentado propostas nos valores de R$ 100.000,00 e R$ 235.999,83, respectivamente. Novamente, as recusas das propostas foram motivadas por consulta feita à página das fabricantes na internet, que indicariam a inexistência de produto capaz de cumprir as especificações técnicas constantes do edital. (grifos nossos) 
Resta configurada, portanto, a irregularidade examinada nesta seção, em razão de afronta ao art. 43, § 3º, da lei 8.666/1993 e à jurisprudência do TCU, a exemplo do Acórdão 1211/2021-TCU-Plenário.
Item 17.2. g) ausência de justificativa para os requisitos mínimos definidos nas especificações técnicas dos produtos, que podem caracterizar direcionamento e/ou restrição indevida à competitividade. 
Item 17.2. h) ausência, nos ETPs, de levantamento de mercado que demonstre a existência de produtos que atendam as especificações técnicas previstas no edital.
Manifestação do 1º Regimento de Cavalaria de Guardas Dragões da Independência (peça 116) :
a) as especificações técnicas dos produtos foram definidas com base no Boletim Técnico de boas práticas nutricionais elaborado pela Diretoria de Abastecimento do Exército Brasileiro, conforme anexo II, e também por meio de levantamento de necessidades visando a renovação dos equipamentos já existentes nas OM's gerenciadora e participantes (peça 116, p. 7) ; e
b) o levantamento das necessidades para a licitação foi realizado com base nas demandas das OM's gerenciadora e participantes, observando-se os equipamentos e materiais já utilizados e outrora já adquiridos pelas OM's, portanto entende-se que, embora não se tenha encontrado aquisições recentes nas ferramentas de pesquisa do portal de compras governamentais, esses produtos podem ser encontrados e atendidos pelo mercado, tendo em vista as aquisições passadas desta e de outras OM's e por constarem nos catálogos de utensílios e equipamentos de rancho da Diretoria de Abastecimento do Exército Brasileiro (peça 116, p. 7) ;
Análise: 
O documento "Boletim Técnico de boas práticas nutricionais", mencionado pela UJ, supostamente apto a demonstrar que foram estabelecidos os requisitos mínimos nas especificações técnicas dos produtos, foi juntado à peça 118 e não tem o condão de afastar a irregularidade. 
O referido boletim, elaborado por profissional de nutrição, se limita a apresentar informações nutricionais e relaciona, de forma superficial, diversos equipamentos (gabinetes e mesas em inox, carros de transporte, balanças, termômetros, paletes e estantes, refrigeradores, fornos e fogões, entre outros) necessários para o adequado funcionamento da cozinha, sem fazer qualquer menção a especificações técnicas para cada um deles. 
Percebe-se, também, que a UJ não respondeu ao questionamento relativo ao levantamento de mercado, limitando-se a informar que as especificações técnicas levaram em conta as suas necessidades, o que é bem diferente do que foi questionado. 
Na prática, a afirmação de que o estudo foi baseado somente em equipamentos adquiridos e utilizados pelas OM's equivale a admitir que o estudo não foi realizado. Tampouco o "Boletim Técnico de boas práticas nutricionais" (peça 118) pode ser considerando um levantamento de mercado. 
Constata-se, assim, fragilidade nas respostas apresentadas pela UJ, evidenciando a inexistência de estudo prévio contendo as especificações mínimas de cada produto a ser adquirido, falta de planejamento da contratação e possível direcionamento do certame. Tais evidências comprometem a competitividade do certame e dificultam a seleção da proposta mais vantajosa, em violação ao art. 3º da Lei 8.666/1993, e caracterizam afronta ao art. 3º, incisos II e III, da Lei 10.520/2002.
Item 17.2. i) ausência, nos ETPs, de justificativa para a adesão à ARP por qualquer órgão ou entidade da Administração Pública, em afronta à jurisprudência do TCU (Acórdão 757/2015-TCU-Plenário) .
Manifestação do 1º Regimento de Cavalaria de Guardas Dragões da Independência (peça 116) :
a) a justificativa para a permissão de adesão à ARP foi anexada à peça 117. 
Análise: 
Em que pese o documento encaminhado pela UJ ser intitulado "Justificativa para permissão de adesão à Ata SRP", não se identificou em seu texto qualquer justificativa para a permissão de adesões de órgãos e entidade da administração pública à ata de registro de preços. Constam ali somente informações quanto às regras da adesão, bem como as responsabilidades do órgão gerenciador e dos participantes. 
A inexistência de tal justificativa viola a jurisprudência do TCU, a exemplo do Acórdão 757/2015-TCU-Plenário, relator ministro Bruno Dantas, que assim ensina: 
9.3.4. justificativa devidamente motivada para eventual previsão no edital da possibilidade de adesão à ata de registro de preços por órgãos ou entidades não participantes - art. 9º, inciso III, in fine, do Decreto 7.892/2013;
Considerando que a unidade jurisdicionada não foi capaz de justificar a possibilidade de previsão de adesão à ata de registro de preços por órgãos ou entidades não participantes, resta configurada a irregularidade examinada nesta seção. 
Item 17.3. realizar a oitiva do Hospital Militar de Área de Brasília, do Colégio Militar de Brasília, da Base de Administração do QGEX, do Batalhão de Polícia do Exército de Brasília, do Batalhão Logístico, da Gráfica do Exército, do 3º Esquadrão de Cavalaria Mecanizado, do 6º Grupo de Mísseis e Foguetes, da Comissão Regional de Obras, da Base de Administração e Apoio do CMP, da Prefeitura Militar de Brasília e do 11º Grupo de Artilharia Antiaérea, com amparo no art. 250, V, do Regimento Interno/TCU, para que, no prazo de quinze dias, se pronunciem quanto às alegações do representante e demais questões levantadas por esta Unidade Técnica.
Manifestação dos órgãos participantes sobre os indícios de irregularidades:
1.1. Hospital Militar de Brasília (peça 110) :
a) a manifestação de intenção de participação ocorreu em 12/4/2022, por meio da Intenção de Registro de Pregos (IRP) 2/2022 da UASG 160052 (12RCG) , em 17 itens e com base na documentação "modelo" encaminhada pelo órgão gerenciador, via Siasgnet (peça 110, p. 1) ;
b) em que pese os itens 7, 21 e 84 terem sido apontados com possível sobrepreço, a documentação supracitada não apresentava os questionamentos feitos pelo TCU e o inteiro teor do edital e seus anexos só ocorreu por ocasião da publicação no Diário Oficial da União, de 23 de junho de 2022 (peça 110, p. 1) ; e
c) não haverá impactos diretos na adoção das determinações emanadas pelo TCU, na hipótese de serem consideradas insuficientes as alternativas apresentadas pelo órgão gerenciador (peça 110, pp. 1-2) ;
1.2. Base de Administração do QGEX (peça 115) :
a) os critérios de aceitação e habilitação constantes do edital são de responsabilidade da Unidade Gestora licitante que, utilizando os modelos fornecidos pela Advocacia-Geral da União (AGU) , executa os devidos ajustes com base na lei e, motivadamente, dentro da permissão legal que o poder discricionário lhe possibilita (peça 115, p. 1) ;
b) a execução das fases de aceitação e habilitação são de competência exclusiva do pregoeiro da Unidade Gestora, não havendo ação das Unidades Gestoras Participantes (peça 115, p. 1) ; e
c) os preços de referência são definidos pela Unidade Gestora na fase interna do pregão, com a composição de custos unitários menores ou iguais à mediana do item correspondente nos sistemas oficiais de governo, como Painel de Preços e/ou contratações similares feitas pela Administração Pública e/ou mídia especializada e/ou mínimo três fornecedores e/ou pesquisa na base nacional de notas fiscais eletrônicas, empregados de forma combinada ou não, não havendo participação das Unidades Gestoras Participantes no processo (peça 115, pp. 1-2) ;
d) as necessidades de adequações elétricas e mecânicas são mínimas, relacionadas ao assentamento do equipamento no espaço, ligação com energia e/ou esgoto e rede de gás, como por exemplo, colocar o conector correto ao ponto de luz fornecido. Não se observa nesta exigência, salvo melhor juízo, óbices para a formulação das propostas ou restrição de participação, mas sim a garantia de segurança (contra incêndio, por exemplo) , já que muitos equipamentos exigem que a instalação seja feito por profissional com o devido registro em órgão competente (peça 115, p. 2) ;
e) alguns equipamentos não são materiais comuns existentes no mercado, e sua instalação, manutenção e operação exigem pessoal especializado (peça 115, p. 2) ; 
f) os itens nos quais esta UG participou não se enquadram como contratação de serviço continuado (peça 115, p. 2) ;
g) quanto às possíveis ações para prevenir/corrigir os procedimentos realizados na referida licitação, entende possível a suspensão imediata do certame até a apresentação e avaliação das justificativas pormenorizadas pelo órgão gerenciador do pregão, principalmente quanto ao procedimento adotado em relação à pesquisa de preço, especificações dos itens e o motivo das desclassificações, o que já foi feito pelo Órgão de Controle Interno da Força (peça 115, p. 2) ;
h) o retorno da fase ou até mesmo a anulação do certame resultaria na postergação da aquisição ou realização de processo licitatório próprio desta UG para aquisição de equipamentos do Setor de Aprovisionamento (peça 115, p. 2) ;
i) em virtude da atual oscilação de preços de mercado, antes da efetiva aquisição por intermédio da emissão de nota de empenho, tem por boa prática proceder nova pesquisa de preços, a fim de se certificar que o valor obtido no pregão é o mais vantajoso para a Administração no momento da aquisição (peça 115, p. 2) . 
64.3. 	Comissão de Obras da 11ª Região Militar (peça 122) :
a) participou dos itens 121, 122, 123, 124 e 125 (peça 122, p. 2) ; 
b) não participou de item em que houve excesso de exigência quanto à qualificação técnica (peça 122, p. 3) ;
c) nos itens que participou, a pesquisa de preços obedeceu a IN/Seges/ME 73/2020, eis que para os itens 121 a 124 foi utilizado o Painel de Preços, o sistema de acompanhamento da gestão (SAG) e contratações anteriores (peça 122, p. 3) ;
d) os itens questionados pelo representante não são de sua reponsabilidade e não participou da elaboração do Termo de Referência (peça 122, p. 3) ;
e) como ação corretiva, sugere que o órgão contratante apresente justificativa técnica, por exemplo, para a exigência de registro no CREA, e, na ausência da justificativa, deveria ser reconhecida a ilegalidade da exigência e excluída do edital (peça 122, p. 3) ;
f) uma medida corretiva seria refazer as pesquisas de preços, para verificar se houve eventual falha na estimação dos custos, para ratificar ou retificar os valores do orçamento. Caso exista tal possibilidade, proceder as correções supracitadas e republicar o edital (peça 122, p. 3) ;
g) não é participante dos itens em que não foram realizadas diligências e, nos itens que participou, não há impacto, pois ainda não houve contratação (peça 122, p. 3) ; e
h) eventual anulação do certame traria impacto no planejamento das aquisições para o ano de 2022, eis que há necessidade de substituição dos equipamentos de ar condicionado e televisão (peça 122, p. 4) . 
64.4.	Batalhão de Polícia do Exército de Brasília (peça 123) :
a) concorda com as justificativas apresentadas pelo 1º Regimento de Cavalaria de Guarda e entende que as falhas cometidas podem ser corrigidas como retorno de fase do certame (peça 123, p. 1) ;
b) o retorno de fase teria baixos impactos nas aquisições dos materiais licitados, tendo em vista que não há previsão de chegada de recursos até o encerramento do ano e a anulação do certame teria alto impacto em curto e médio prazo, eis que o planejamento e a realização de um novo certame não seria possível até o início do próximo ano, em que há previsão de chegada de recursos para aquisição dos materiais licitados, de importância para a manutenção das instalações dos refeitórios deste aquartelamento (peça 123, p. 2) ;
64.5.	Prefeitura Militar de Brasília (peça 124) :
a) não se pronunciará quanto às irregularidades, já que apenas manifestou sua intenção em aderir à ata, sem ter sido realizada nenhuma contratação resultante do certame. Entende dispensável, neste momento, prestar maiores esclarecimentos sobre os fatos narrados a respeito do Pregão Eletrônico 2/2022 do 1° Regimento de Cavalaria de Guardas (peça 124, p. 1) ;
64.6.	Base de Administração e Apoio do Comando Militar do Planalto (peça 125) :
a) na qualidade de órgão participante, se restringiu a formalizar os atos necessários à sua inclusão no registro de preços (peça 125, p. 1) ;
b) as irregularidades identificadas no certame licitatório, em que pese estejam inequivocamente demonstradas, não inviabilizam a decisão pelo retorno de fase do certame que possibilite suas correções, inclusive, quanto à exigência de apresentação de atestado de capacidade técnica com acervo técnico do CREA em nome da licitante, para que seja substituída pela comprovação execução de quantitativos mínimos em obras ou serviços com características semelhantes de que trata a Súmula 263 do TCU (peça 125, p. 2) ;
c) é pertinente a implementação da hipótese descrita na letra "a.2", do subitem 17.5, da proposta de encaminhamento, no sentido do "retorno de fase do certame (para a realização das diligências necessárias às licitantes que tiveram suas propostas recusadas com base exclusivamente em especificações constantes de catálogo ou em consulta ao site do fabricante, sem que fosse dada, à empresa, a oportunidade de demonstrar o atendimento das especificações do edital) , aliada à comprovação da vantajosidade dos preços obtidos em relação aos praticados no mercado" (peça 125, p. 2) ; e
d) os princípios da instrumentalidade das formas e do formalismo moderado que fundamentam o processo administrativo federal e que contribuíram para a construção das decisões proferidas nos Acórdãos TCU 1.211/2021 e 966/2022, ambos do Plenário, alicerçam o aproveitamento dos atos regulares e o retorno do certame à fase anterior aos atos irregulares praticados, no intuito de possibilitar que sejam sanadas as irregularidades elencadas nas letras "a" a "i", do subitem 17.2., a despeito da dificuldade em se solucionar a questão atinente à regularização da pesquisa de preços com o disposto na lN SEGES/ME 73/2020 e a eventual necessidade de readequação de preços de itens do objeto do certame que, porventura, possam advir daquela regularização (peça 125, p. 2) . 
Análise: 
Inicialmente, registra-se que somente seis órgãos participantes se manifestaram nos autos. Os demais se mantiveram silentes, apesar de terem recebido os ofícios expedidos pelo TCU. 
Os esclarecimentos prestados não são capazes de modificar as conclusões aqui consignadas, valendo ressaltar que assiste razão aos órgãos participantes quando afirmam que as irregularidades identificadas por esta unidade técnica, a exemplo da falha na pesquisa de preços e na inserção de exigências sem amparo legal, estão relacionadas ao planejamento e à elaboração do edital do certame, de responsabilidade do gerenciador e não dos participantes. 
Item 17.4. diligenciar o 1º Regimento de Cavalaria de Guardas, com fundamento nos artigos 157 e 187 do Regimento Interno deste Tribunal, para que, no prazo de quinze dias, encaminhe cópia dos seguintes documentos e/ou esclarecimentos: a) levantamento de mercado que demonstre a existência de equipamentos que atendam as especificações técnicas inseridas no edital, com vistas a afastar o risco de direcionamento do certame.
Manifestação do 1º Regimento de Cavalaria de Guardas Dragões da Independência (peça 116) :
a) existem diversas marcas e fabricantes de equipamentos de cozinhas industriais que atendem as características de equipamentos robustos. As especificações constantes do TR visam garantir uma qualidade e longevidade dos equipamentos, evitando desta forma desperdícios com a compra de produtos de baixa de qualidade (peça 116, p. 8) ; e
b) os fogões, chapas, frigideiras basculantes, fritadeiras, caldeirões industriais, mesas, estantes, e armários construídos em aço inoxidável AISI 304 são produzidos por diversos fabricantes, entre eles: Tramontina, Macom, Elvi e Topema (peça 116, p. 8) ;
Análise: 
Nota-se que a UJ se limitou a informar a existência de diversos fabricantes de equipamentos de cozinha industrial, sem apresentar elementos que comprovem a sua afirmação, a exemplo de um levantamento de mercado, contendo informações pormenorizadas dos equipamentos oferecidos no mercado e aptos a atender sua demanda, com os requisitos estabelecidos no edital.  
Cumpre ressaltar que em momento algum esta unidade técnica questionou a importância de se adquirir produtos de qualidade, mas solicitou a apresentação do estudo que comprovasse que existem, no mercado, equipamentos de diferentes marcas que atendam às especificações técnicas contidas no edital do certame. 
Diante da fragilidade da resposta apresentada, entende-se que não foi atendida a diligência.  Constata-se, ainda, falta de planejamento da contratação, o que resulta na dificuldade em selecionar a proposta mais vantajosa, em violação ao art. 3º da Lei 8.666/1993, bem como ao art. 3º, II, da Lei 10.520/2022, que prevê que veda especificações que, por excessivas irrelevantes ou desnecessárias, limitem a competição.
Manifestação do 1º Regimento de Cavalaria de Guardas Dragões da Independência (peça 116) :
a) tendo em vista os apontamentos feitos pela unidade técnica, o condutor do pregão, buscando pela primazia da realização do processo licitatório, irá retornar à fase inicial de análise de propostas para todos os itens a fim de realizar novas diligências aos licitantes vencedores, dando oportunidade para que os mesmos apresentem as documentações necessárias para a verificação do atendimento de todas as exigências contidas no edital, bem como para a análise da exequibilidade das propostas apresentadas (peça 116, p. 8) .
Análise: 
A medida sugerida pelo órgão contratante, no sentido de retornar à fase de análise de propostas para todos os itens a fim de realizar novas diligências aos licitantes vencedores, só poderia ser aceita se, conjuntamente, tivesse sido demonstrada a vantajosidade dos preços obtidos em relação aos praticados no mercado, o que não ocorreu no caso concreto, conforme consignado nesta instrução. 
Desse modo, considerando todo o conjunto de irregularidades, notadamente quanto à falta de clareza no edital quanto às instalações necessárias, falta de previsão de vistoria facultativa, ausência de justificativa nos ETP para permitirem as adesões, pesquisa de preços feita em desconformidade com a IN Seges 73/2020 e com indício de sobrepreço, desclassificações sucessivas sem a realização de diligências, ausência de comprovação de que as especificações dos produtos são as mínimas necessárias e que poderiam ser atendidas pelo mercado e exigência de atestado registrado no CREA em nome da licitante, entende-se como medida mais adequada a anulação do certame.  
Desse modo, conclui-se pela procedência parcial da presente representação, devendo-se determinar a anulação do certame e dar ciência à unidade jurisdicionada das irregularidades constatadas, de modo a evitar a sua ocorrência em licitações futuras. 
PROPOSTA DE ENCAMINHAMENTO
Em virtude do exposto, propõe-se:
76.1. conhecer da representação, satisfeitos os requisitos de admissibilidade constantes no art. 113, § 1º, da Lei 8.666/1993, c/c o art. 237, inciso VII e parágrafo único, do Regimento Interno/TCU, e no art. 103, § 1º, da Resolução - TCU 259/2014;
76.2. no mérito, considerar a presente representação procedente;
76.3. determinar ao 1º Regimento de Cavalaria de Guardas Dragões da Independência, com fundamento no art. 4º, inciso I da Resolução - TCU 315/2020, que, no prazo de trinta dias, adote providências quanto aos itens abaixo, e informe ao TCU os encaminhamentos realizados:
	a) anulação do certame, considerando todo o conjunto de irregularidades constatadas, notadamente quanto à descrição incompleta do objeto licitatório quanto às instalações necessárias, falta de previsão de vistoria facultativa, ausência de justificativa nos ETP para permitirem as adesões, pesquisa de preços feita em desconformidade com a IN Seges 73/2020, desclassificações sucessivas sem a realização de diligências, ausência de comprovação de que as especificações dos produtos são as mínimas necessárias e que poderiam ser atendidas pelo mercado e exigência de atestado de capacidade técnica com acervo técnico registrado no CREA em nome da licitante;
76.4. dar ciência ao 1º Regimento de Cavalaria de Guardas, com fundamento no art. 9º, inciso I, da Resolução - TCU 315/2020, sobre as seguintes falhas identificadas no Pregão Eletrônico para Registro de Preços 2/2022, para que sejam adotadas medidas internas com vistas à prevenção de outras ocorrências semelhantes:
	a) descrição incompleta do objeto licitatório, uma vez que não consta da descrição do objeto e do termo de referência qualquer menção à necessidade de instalação de equipamentos, não há qualquer detalhamento sobre quais adequações elétricas e mecânicas seriam necessárias, em afronta ao art. 3º, inciso II, da Lei 10.520/2002, o que dificulta a formulação de propostas e a obtenção da proposta mais vantajosa para a Administração, situação agravada pela participação de outras doze organizações militares na licitação, que não devem possuir uniformidade de necessidades de adequações elétricas e mecânicas para instalação dos equipamentos;
	b) ausência de previsão de vistoria às instalações das organizações militares participantes do certame no instrumento convocatório, ante a informação de que todas as adaptações elétricas e mecânicas necessárias à instalação dos equipamentos seriam de responsabilidade do licitante, de forma a permitir a obtenção de informações necessárias à formulação de propostas, em afronta ao previsto no art. 30, inciso III, da Lei 8.666/1993; 
	c) ausência de justificativa nos ETP para permitir adesões à ata de registro de preços por outros órgãos e entidades da administração pública, em afronta à jurisprudência do TCU (Acórdão 757/2015-TCU-Plenário) ; 
	d) pesquisa de preços realizada exclusivamente junto a potenciais fornecedores, sem que tenha sido comprovada a impossibilidade de obtenção de preços praticados em contratações semelhantes por outros órgãos da Administração Pública, em desconformidade com o art. 5º, § 1º da IN Seges 73/2020;
	e) recusa de propostas com base exclusivamente em especificações constantes de catálogo ou em consulta ao site do fabricante, sem que fosse dada, à licitante, a oportunidade de demonstrar o atendimento das especificações do edital, por meio da realização de diligências, em afronta ao art. 43 § 3º, da Lei 8.666/1993, e à jurisprudência do TCU, Acórdão 1211/2021-TCU-Plenário, que não só recomenda a realização de diligências, mas permite a inclusão de novos documentos;
	f) ausência de comprovação de que as especificações dos produtos são as mínimas necessárias e que poderiam ser atendidas pelo mercado, o que afronta os artigos 3º, § 1º, inc. I,  e 7º, § 5º, ambos da Lei 8.666/1993;  e
	g) exigência de atestado de capacidade técnica com acervo técnico registrado no CREA em nome da licitante, em violação ao, art. 30, incisos I e II, e § 1º, inciso I, da Lei 8.666/1993, e à jurisprudência do TCU.
76.5.	informar  ao 1º Regimento de Cavalaria de Guarda e ao representante do acórdão que vier a ser proferido, destacando que o relatório e o voto que fundamentam a deliberação ora encaminhada podem ser acessados por meio do endereço eletrônico www.tcu.gov.br/acordaos; e
76.5. 
76.6. 	arquivar os presentes autos, nos termos do art. 169, V, do Regimento Interno/TCU, sem prejuízo de que a Selog monitore a determinação supra."
2.	É o Relatório.

não há

Não atuou.

REPRESENTAÇÃO. PEDIDO DE CAUTELAR. LICITAÇÃO ELETRÔNICA PARA REGISTRO DE PREÇOS. AQUISIÇÃO DE MATERIAL PERMANENTE PARA ORGANIZAÇÕES MILITARES. SUSPENSÃO VOLUNTÁRIA DO PREGÃO PELA ADMINISTRAÇÃO. IRREGULARIDADES PASSÍVEIS DE SANEAMENTO. APARENTE ECONOMICIDADE DO CERTAME. PROCEDÊNCIA PARCIAL. DETERMINAÇÃO. CIÊNCIA.

REPRESENTAÇÃO (REPR)

Unidade de Auditoria Especializada em Contratações (AudContratações).

Conforme descrito no relatório precedente, trata-se de representação, com pedido de adoção de medida cautelar, apresentada pela empresa Prequip Comercial de Equipamentos Eireli, referente a ocorrências no Pregão Eletrônico 2/2022, promovido pelo 1º Regimento de Cavalaria de Guardas - Dragões da Independência em Brasília/DF, tendo por objeto a aquisição de material permanente para a Organização Militar e outras doze unidades, com valor estimado de R$ 38.572.136,33 (peça 4, p. 17) .
2.	Ao examinar preliminarmente a matéria, a então Secretaria de Controle Externo de Aquisições Logísticas promoveu a oitiva prévia e diligência junto ao 1º Regimento de Cavalaria de Guardas, para que se manifestasse em relação às alegações do representante e outras questões levantadas pela unidade técnica, que foram analisadas na instrução à peça 40. A Selog propôs então a adoção de medida cautelar para suspensão do certame impugnado, bem como a oitiva da unidade jurisdicionada a respeito das falhas encontradas no edital. 
3.	O então relator do processo, Ministro-Substituto André Luís de Carvalho, por meio de Despacho datado de 10/9/2022, face à suspensão voluntária do certame pela administração militar (peças 43-45) , considerou prejudicada a proposta de cautelar e autorizou as medidas visando ao saneamento do processo (peça 46) .
4.	Em decorrência, a unidade técnica promoveu a oitiva do 1º RCG, bem como oportunizou aos gestores das demais organizações militares que apresentassem sugestões de ações corretivas passíveis de serem tomadas para prevenir ou corrigir os indícios de irregularidades detectados, em atenção à construção participativa das deliberações deste Tribunal, nos termos do art. 14 da Resolução-TCU 315/2020. As unidades diligenciadas foram: 1º Regimento de Cavalaria de Guardas, Hospital Militar de Área de Brasília, Colégio Militar de Brasília, Base de Administração do QGEX, Batalhão de Polícia do Exército de Brasília, Batalhão Logístico, Gráfica do Exército, 3º Esquadrão de Cavalaria Mecanizado, 6º Grupo de Mísseis e Foguetes, Comissão Regional de Obras, Base de Administração e Apoio do CMP, Prefeitura Militar de Brasília e 11º Grupo de Artilharia Antiaérea (peças 55-83) .
5.	Após analisar os argumentos apresentados pelos gestores, a Selog produziu a derradeira instrução transcrita no relatório precedente. A unidade técnica propõe o conhecimento da representação e, no mérito, a anulação do certame, em decorrência de irregularidades detectadas no Pregão Eletrônico 2/2022 - as quais alvitra que seja dada ciência ao 1º RCG -, a saber (peça 126, p. 22) :
	a) descrição incompleta do objeto licitatório, uma vez que não consta da descrição do objeto e do termo de referência qualquer menção à necessidade de instalação de equipamentos, não há qualquer detalhamento sobre quais adequações elétricas e mecânicas seriam necessárias, em afronta ao art. 3º, inciso II, da Lei 10.520/2002, o que dificulta a formulação de propostas e a obtenção da proposta mais vantajosa para a Administração, situação agravada pela participação de outras doze organizações militares na licitação, que não devem possuir uniformidade de necessidades de adequações elétricas e mecânicas para instalação dos equipamentos;
	b) ausência de previsão de vistoria às instalações das organizações militares participantes do certame no instrumento convocatório, ante a informação de que todas as adaptações elétricas e mecânicas necessárias à instalação dos equipamentos seriam de responsabilidade do licitante, de forma a permitir a obtenção de informações necessárias à formulação de propostas, em afronta ao previsto no art. 30, inciso III, da Lei 8.666/1993; 
	c) ausência de justificativa nos ETP para permitir adesões à ata de registro de preços por outros órgãos e entidades da administração pública, em afronta à jurisprudência do TCU (Acórdão 757/2015-TCU-Plenário) ; 
	d) pesquisa de preços realizada exclusivamente junto a potenciais fornecedores, sem que tenha sido comprovada a impossibilidade de obtenção de preços praticados em contratações semelhantes por outros órgãos da Administração Pública, em desconformidade com o art. 5º, § 1º da IN Seges 73/2020;
	e) recusa de propostas com base exclusivamente em especificações constantes de catálogo ou em consulta ao site do fabricante, sem que fosse dada, à licitante, a oportunidade de demonstrar o atendimento das especificações do edital, por meio da realização de diligências, em afronta ao art. 43 § 3º, da Lei 8.666/1993, e à jurisprudência do TCU, Acórdão 1211/2021-TCU-Plenário, que não só recomenda a realização de diligências, mas permite a inclusão de novos documentos;
	f) ausência de comprovação de que as especificações dos produtos são as mínimas necessárias e que poderiam ser atendidas pelo mercado, o que afronta os artigos 3º, § 1º, inc. I, e 7º, § 5º, ambos da Lei 8.666/1993; e
	g) exigência de atestado de capacidade técnica com acervo técnico registrado no CREA em nome da licitante, em violação ao, art. 30, incisos I e II, e § 1º, inciso I, da Lei 8.666/1993, e à jurisprudência do TCU.
6.	Exposta a matéria, passo a deliberar.
7.	O motivo ensejador da presente representação foi a verificação, por parte de uma das licitantes, de indícios de irregularidade quanto às exigências editalícias para a qualificação técnica da empresa fornecedora dos itens do Pregão Eletrônico 2/2022. Conforme previsão do Anexo I do Edital, para 21 dos 130 itens em disputa, deveriam ser apresentados certidão de registro da empresa no CREA e atestado de capacidade técnica emitido pela entidade de profissionais de engenharia. A exigência ateve-se aos itens de números 1, 2, 7, 8, 9, 10, 11, 12, 13, 14, 15, 16, 17, 18, 19, 20, 21, 66, 92, 106 e 107 do edital (peça 1, p. 4) .
8.	Compulsando a documentação do certame (peça 4, p. 51-100) , verifico que os itens correspondem a equipamentos para cozinhas industriais, a eletricidade ou à gás, tais como fritadeiras, fornos, caldeirões, chapas, coifas, máquinas de lavar louça e câmaras frigoríficas.
9.	Questionada acerca da possível infringência aos incisos I e II, e § 1º, inciso I, do art. 30 da Lei 8666/1993, que balizam as exigências quanto à qualificação técnica, a organização militar que promove o certame aduziu que (peça 116, p. 2) :
O item 6 do Estudo Técnico Preliminar descreve a seguinte informação: 
"6. DESCRIÇÃO DOS REQUISITOS DA CONTRATAÇÃO - Todos os custos com impostos, taxas, pedágios, fretes e demais despesas que, porventura, ocorrerem serão de responsabilidade da empresa vencedora". (g. n.) 
Conforme acima colacionado, pode-se deduzir que os custos com as instalações dos equipamentos de alta complexidade serão de responsabilidade da licitante vencedora. Outro ponto a ressaltar é que não houve impedimento para que as licitantes interessadas pudessem realizar vistorias nas instalações para dirimir dúvidas quanto às instalações dos objetos, mesmo que este procedimento não estivesse expresso no Edital.
10.	Sobre o assunto, a Selog consignou que o edital não é claro quanto à necessidade de instalação dos equipamentos. Em acréscimo, a necessidade de qualificação do profissional que será o responsável por eventual instalação dos equipamentos não justifica a exigência de atestado de capacidade técnica com acervo técnico do CREA em nome do licitante, por não haver previsão legal para essa exigência (peça 126, p. 10) . A unidade técnica constatou ainda que, para os 21 itens que apresentam a exigência, quinze tiveram propostas recusadas e licitantes inabilitadas, tendo como justificativa o não envio da documentação solicitada pelo pregoeiro (peça 11, p. 6) .
11.	No tocante a esse ponto, adiro integralmente ao entendimento esposado pela unidade instrutiva. Constato que o edital e seus anexos não se apresentam suficientemente claros aos licitantes quanto à obrigatoriedade de instalação de alguns dos itens licitados, principalmente por que se encontram baralhados com outros produtos que deverão ser apenas fornecidos. A lista do Pregão Eletrônico 2/2022 inclui mobiliário para refeitórios, televisores, aparelhos de ar condicionado e também outros equipamentos elétricos de grande porte para cozinha, mas para os quais não há a exigência de registro da empresa licitante no CREA.
12.	A jurisprudência do TCU prevê a possibilidade de licitação conjunta de fornecimento de equipamentos e respectiva instalação para objetos de menor especialização técnica, desde que o órgão contratante demonstre, por meio de estudos preliminares, que a segregação da compra traria prejuízos aos fins pretendidos e de que a aquisição conjunta seria efetivamente a mais adequada em termos técnicos e econômicos. Nesse sentido são os Acórdão 1214/2013-TCU-Plenário, relator Ministro Aroldo Cedraz; 1.403/2016-Plenário, relator Ministro Bruno Dantas; e 1.134/2017-2ª Câmara, relator Ministro André Luís de Carvalho.
13.	No caso concreto, ressalto que a irregularidade não está na contratação conjunta de fornecimento e instalação, mas na falta de detalhamento dos serviços pretendidos. Tais equipamentos poderiam ser objetos de uma licitação específica, com maior esclarecimento das condições de aceitação dos itens que deverão ser instalados pela empresa vencedora do certame.
14.	Em relação à previsão contida no item 1.7 do Termo de Referência, de possibilidade de prorrogação da vigência do contrato resultante do PE 2/2022 até o prazo de 60 meses, acompanho o parecer da área técnica do TCU. De fato, o objeto do certame não está relacionado à prestação de serviços de natureza contínua, que admite a prorrogação prevista no art. 57, II, da Lei 8.666/1993, logo o dispositivo editalício não encontra amparo legal. Destaco que a própria unidade jurisdicionada reconheceu a falha formal na elaboração do edital do certame (peça 17, p. 6) .
15.	Ressalvados esses pontos sobre os quais vislumbro maior gravidade e que devem ser objeto de tratamento específico no certame, entendo que as demais irregularidades apontadas pela Secretaria do TCU não devem obstar a continuidade do pregão, que se encontra suspenso por iniciativa da própria administração militar.
16.	Relembro que a irregularidade de exigência de qualificação indevida se restringe a 21 dentre os 130 itens que integram o processo licitatório, ou seja, uma minoria. Ademais, consta que mais de 80 empresas demonstraram interesse e estão participando do pregão, o que tende a mitigar eventuais falhas nos procedimentos de pesquisa prévia de preço. Além disso, há de se ponderar que o completo desfazimento e o reinício do processo licitatório geram custos para a Administração, de prazo e de oportunidade. 
17.	Assim, dissinto da proposta de anulação integral do certame, conforme alvitrado pela Selog e entendo cabíveis medidas corretivas no caso sub examine. De toda forma, julgo também oportuno dar ciência das irregularidades detectadas, de forma a evitar futuras irregularidades de mesma natureza.
18. 	Ante o exposto, VOTO para considerar a representação procedente e determinar ao 1º Regimento de Cavalaria de Guardas que adote as providências necessárias para a anulação dos itens 1, 2, 7, 8, 9, 10, 11, 12, 13, 14, 15, 16, 17, 18, 19, 20, 21, 66, 92, 106 e 107 do Pregão Eletrônico 2/2022, ou, alternativamente, exclua a exigência de apresentação certidão de registro e atestado técnico da empresa emitido pelo CREA e retorne à fase de apresentação de propostas para tais itens, comunicando previamente a decisão aos licitantes, conforme minuta de Acórdão que apresento.
TCU, Sala das Sessões, em 15 de fevereiro de 2023.
ANTONIO ANASTASIA 
Relator